【裁判字號】    89,台上,5783
【裁判日期】    890928
【裁判案由】    貪污
【裁判全文】
最高法院刑事判決                              八十九年度台上字第五七八三號
    上  訴  人  甲○○
    選任辯護人  陳政律師
右上訴人因貪污案件，不服台灣高等法院中華民國八十九年四月十二日第二審更審判
決（八十九年度上更(一)字第三十一號，起訴案號：台灣台北地方法院士林分院檢察署
八十四年度偵字第六九八、八四四、二一七四號），提起上訴，本院判決如左：
    主  文
原判決撤銷，發回台灣高等法院。
    理  由
本件原判決認定：上訴人甲○○原係臺北市政府警察局少年警察隊偵查員，負責刑事
偵查、青少年犯罪、查贓等職務，為依據法令從事公務之人員亦為有調查職務之人員
；胡勝雄（原名胡振聲，於民國八十七年四月間更名）係臺北市立業汽車材料行負責
人；葉天吉係高雄縣湖內鄉○○路○段一○四號嘉展汽車股份有限公司（下稱嘉展公
司）之實際負責人（登記之負責人為葉天吉之父葉嘉平）（以上二人均已判決無罪確
定）。緣八十一年五月十四日下午二時許，甲○○根據另案犯嫌許明志供稱葉天吉曾
購買一部疑似贓車（車號000－0000）將其車體焊接至另一部因肇事撞毀之同
車型、車牌號碼ＵＳ－五○四五號ＢＭＷ五二○型之自用小客車（實係葉天吉自行整
修過之中古車，但非贓車），乃夥同不知情之同組同事白錫銘、邱明吉、洪財王至葉
天吉經營之嘉展公司查贓，當場查扣上開車輛，並將該車開回台北調查。葉天吉於上
開車輛被查扣後，惟恐涉及車輛被扣時間過久造成損失及被懷疑涉案即託請江瑞麟，
尋得位於臺北市○○○路○段之明男汽車材料行負責人王仲和之介紹，連絡上甲○○
之好友胡勝雄，胡勝雄即利用電話向甲○○探詢，甲○○表示要看葉天吉之誠意（意
即視葉天吉願出多少賄款），伊會盡力等語。葉天吉即透過王仲和向胡勝雄表示願以
新臺幣（下同）六十萬元解決，再由胡勝雄告知甲○○。翌日（即同年月十五日）葉
天吉乃北上至明男汽車材料行與胡勝雄會面商談細節並確定六十萬元之賄款價額。嗣
於二日後，甲○○以電解方式得悉扣得之車輛引擎號碼並無變造之痕跡，並非贓車，
不涉刑案，應可發還該車，遂於八十一年五月十八日連絡葉天吉製作筆錄後葉某仍未
領到被查扣之自小客，葉天吉乃與胡勝雄約在明男汽車材料行門口見面，並將現金六
十萬元，用牛皮紙袋包裝，由劉明輝陪同北上，並當面將賄款交給胡勝雄，胡勝雄隨
即乘車離去，以行動電話連絡甲○○，且與甲○○約在臺北市○○街與吉林路附近見
面，待甲○○前來並進入胡勝雄車內，胡勝雄即拿出賄款四十萬元（自留二十萬元）
，交予甲○○，甲○○明知所查扣之前開車輛並非贓車，利用其查贓職務之機會，因
勢乘便，未違背職務取得胡勝雄行賄款項後，於同年六月四日即將該車發還葉天吉。
案發後事隔三年於八十三年五月十七日胡勝雄（胡振聲）始連絡葉天吉在台北償還六
十萬元等情。因而撤銷第一審論處上訴人甲○○以依據法令從事公務之人員，利用職
務上之機會，詐取財物罪刑部分之科刑判決，改判論處該上訴人以對於職務上之行為
收受賄賂罪刑，雖非無見。惟查：(一)按有罪判決書，須先認定犯罪事實，而後於理由
內明其認定所憑之證據及其認定之理由，方足以資論罪科刑，其所載事實、理由與
其所宣示之主文，尤必相互一致，否則即與法定程式不符，其判決即難謂非違法。本
件原判決就葉天吉究於何時將六十萬元之賄款交給胡勝雄﹖及胡勝雄於何時將其中四
十萬元轉交予上訴人甲○○﹖又就胡勝雄於八十三年五月十七日償還葉天吉六十萬元
，其中四十萬元是否由上訴人提出者﹖均未詳細調查，在事實欄明白認定，自不足為
適用法律之根據。次查原判決理由說明上訴人所為係犯八十一年七月十七日修正公布
之貪污治罪條例第二條前段、第五條第一項第三款之罪，然主文僅宣示上訴人成立對
於職務上之行為收受賄賂罪，而漏載其係依據法令從事公務之人員，致所宣示之主文
與理由之說明不相一致，依前開說明，其判決自屬於法有違。(二)當事人聲請法院調查
之證據，法院認為不必要者，固得依刑事訴訟法第一百七十二條之規定，以裁定駁回
之。但如未經駁回，亦未予以調查，又未於判決內說明不予調查之理由，其訴訟程序
即屬違背法令。本件上訴人於原審具狀請求傳訊證人白錫銘、邱明吉、胡勝雄等人，
以證明上訴人係在葉天吉同意及小組長白錫銘、邱明吉等人之見證下，始作「電解研
判」，斷無任何私心等情（見原審卷第二十九至三十七頁），原審既未駁回，又未予
調查，復未說明如何無調查必要之理由，按之刑事訴訟法第一百七十二條之規定，其
所踐行之訴訟程序，即屬違背法令。上訴意旨，執以指摘，非無理由，應認原判決仍
有撤銷發回之原因。又原判決理由將「證人」胡勝雄、葉天吉一再誤載為「被告」（
原判決第四頁第二行、第五頁第五行、第六頁第一行、第十八行、第七頁第二、六、
十八行、第八頁第二、三、四、六、七、八、九行、第九頁第十、十二行），更審判
決時，宜注意及之，附此明。
據上論結，應依刑事訴訟法第三百九十七條、第四百零一條，判決如主文。
中      華      民      國    八十九    年      九      月    二十八    日
                              最高法院刑事第四庭
                                  審判長法官  黃  劍  青
                                        法官  劉  敬  一
                                        法官  林  增  福
                                        法官  楊  商  江
                                        法官  邵  燕  玲
      右正本證明與原本無異
                                              書  記  官
中      華      民      國    八十九    年      十      月      五      日


司法院資訊處製作；財團法人民間司法改革基金會備份。
